【裁判字號】    97,消債抗,57
【裁判日期】    971211
【裁判案由】    更生事件
【裁判全文】
臺灣臺北地方法院民事裁定            97年度消債抗字第57號
抗  告  人  甲○○
代  理  人  徐豐益律師
上列抗告人因上列抗告人因消費者債務清理條例更生事件，對於
中華民國97年7月29日本院97年度消債更字第558號裁定提起抗告
，本院裁定如下：
    主  文
抗告駁回。
抗告程序費用新臺幣壹仟元由抗告人負擔。
    理  由
一、按債務人無擔保或無優先權之債務總額未逾新臺幣1,200萬
    元者，於法院裁定開始清算程序或宣告破產前，得向法院聲
    請更生，消費者債務清理條例第42條第1項定有明文。又聲
    請更生或清算不合程式或不備其他要件者，法院應以裁定駁
    回之，但其情形可以補正者，法院應定期間先命補正，復為
    同條例第8條所明定。再按債務人受法院裁定開始更生或清
    算程序者，其生活、資格、權利等均將受限制，該等程序係
    債務清理之最後手段，於債務人無法與債權人協商時，始適
    用更生或清算程序清理其債務。基於債務人對於金融機構所
    積欠之債務，其法律關係較為單純明確，為使債務人得自主
    解決其債務，乃於消費者債務清理條例第151條第1項規定：
    「債務人對於金融機構因消費借貸、自用住宅借款、信用卡
    或現金卡契約而負債務，在聲請更生或清算前，應提出債權
    人清冊，以書面向最大債權金融機構請求協商債務清償方案
    ，並表明共同協商之意旨。」等語，採協商前置主義，同法
    第153條並規定：「自債務人提出協商請求之翌日起逾三十
    日不開始協商，或自開始協商之翌日起逾九十日協商不成立
    ，債務人得逕向法院聲請更生或清算。」，其立法意旨係以
    ：「為免協商程序之延滯影響債務人清理債務，債權人如遲
    不開始協商，或債務清償方案遲未能協商成立，應許債務人
    逕向法院聲請更生或清算，以儘速清理債務，早日重建經濟
    生活，爰設本條。同時為使受理協商之金融機構調閱債務人
    之財產、收入、業務及信用狀況，及參與協商之金融機構得
    及時取得資訊，並使債權人、債務人雙方得充分溝通，爰修
    正本條所定期間。」等語。是債務人提出協商請求，係因可
    歸責債務人之事由，例如不提出資料或同意金融機構調閱債
    務人之財產、收入、業務及信用狀況，以利金融機構得及時
    取得資訊，並使債權人、債務人得充分溝通者，即難認係符
    合前開消費者債務清理條例第153條規定，即不能逕據以向
    法院聲請更生。
二、本件抗告人聲請更生及抗告意旨略以：伊有不能清償債務情
    事，前已依消費者債務清理條例第151條第1項規定，以書面
    信函表達協商之意思，並檢附債權人清冊，於民國97年5月
    28日向最大債權金融機構即國泰世華商業銀行股份有限公司
    （下稱國泰世華銀行）請求共同協商債務清償方案，然聲請
    後逾30日仍未開始協商，是依消費者債務清理條例第153 條
    規定，逕向本院聲請更生程序；原裁定以伊未依國泰世華銀
    行之要求補件，即認定伊未為本條例第151條第1項之請求，
    乃以自身見解，擴張解釋本條例第151條及其施行細則第43
    條規定關於請求前置協商之法定要件，增加法所無之限制，
    實有違法律保留原則，為此提起本件抗告，並聲明：原裁定
    廢棄等語。
三、經查，抗告人雖於97年5月28日以書面信函向最大債權銀行
    即國泰世華銀行依消費者債務清理條例規定聲請前置協商。
    惟伊並未依銀行公會擬訂之格式提出「消費者債務清理條例
    債務人向最大債權金融機構辦理前置協商申請書」，更未提
    出任何資料同意授權最大債權銀行「得向稅捐機關、勞保局
    、台灣集保結算所公司、其他金融機構或其他機關、團體查
    詢債務人之財產、收入、業務及向財團法人金融聯合徵信中
    心（以下簡稱聯徵中心）查詢債務人之各項信用狀況。」。
    其最大債權銀行國泰世華銀行為基於保障債務人之程序利益
    ，及為保證雙方皆有公平接近權利存否及其範圍之資訊，以
    順利進行協商，踐行程序上誠信原則，乃於97年6月間以信
    函通知抗告人申請文件不備，請其檢附完整文件後重新申請
    ，抗告人卻堅持不同意簽訂申請書提出申請，國泰世華銀行
    遂於97年6月23日寄出退件信函予抗告人收受，抗告人迄未
    補提資料向最大債權銀行國泰世華銀行提出申請前置協商等
    情，業據抗告人陳明在卷，並有抗告人提出陳報函暨收件資
    料、補件通知函、補件函暨收件資料及退件通知函等在卷可
    按，自堪信為真實。則以本件抗告人聲請更生，未踐履消費
    者債務清理條例第151條規定之前置協商程序，乃因可歸責
    於債務人之事由，未提出資料或同意授權最大債權銀行得向
    相關機關、團體查詢債務人之財產、收入、業務及向財團法
    人金融聯合徵信中心查詢債務人之各項信用狀況，致債權銀
    行無法及時取得必要資訊，以與債務人充分溝通，自難認符
    合消費者債務清理條例第153條規定。且此部分無從補正，
    是本件抗告人聲請更生，與前開規定不符，自應予駁回，從
    而，原裁定駁回抗告人更生之聲請，核無違誤，抗告意旨猶
    執前詞，指摘原裁定不當，求予廢棄另為裁定，為無理由，
    應予駁回。
四、據上論結，本件抗告為無理由，依消費者債務清理條例第15
    條，民事訴訟法第495條之1第1項、第449條第1項、第95條
    、第78條，裁定如主文。
中    華    民    國    97    年    12    月    11   日
                  民事第三庭  審判長法  官  丁蓓蓓
                                    法  官  魏式瑜
                                    法  官  管靜怡
上為正本係照原本作成。
本裁定不得抗告。
中    華    民    國    97    年    12    月    11    日
                                    書記官  張婕妤


司法院資訊處製作；財團法人民間司法改革基金會備份。
